臺灣桃園地方法院民事判決　　　　　　　 100年度訴字第72號
原　　　告　張家杰
訴訟代理人　董子祺律師
被　　　告　林秀芝
訴訟代理人　余俊儒律師
上列當事人間請求所有權移轉登記等事件，於民國100 年10月13
日言詞辯論終結，本院判決如下：
    主  文
原告之訴駁回。
訴訟費用由原告負擔。
    事實及理由
一、原告主張：
  (一)兩造於民國91年間係以男女朋友關係交往，原告於92年底欲
    購買坐落桃園縣桃園市○○段446 地號土地（權利範圍10,0
    00分之34），及其上同段7436建號建物（門牌號碼為桃園縣
    桃園市○○路○ 段181 號12樓，權利範圍全部）、同段7544
    建號建物（門牌號碼為桃園縣桃園市○○路○ 段169 號，權
    利範圍330 分之2 ）（下合稱系爭不動產）時，因90 年 間
    購買車牌號碼6G-8936 號自用小客車之貸款新臺幣（下同）
    80萬元尚未清償完畢，致難再向銀行申辦並取得較高成數之
    貸款，且因原告已認定被告為將來結婚對象，遂借用被告之
    名義登記為系爭不動產之所有權人，並以被告出名為借款人
    、原告為連帶保證人之方式，向陽信商業銀行股份有限公司
    （下稱陽信銀行）取得系爭不動產價金9 成5 之貸款，兩造
    即共同入住系爭不動產。後因兩造於99年1 月間分手，被告
    即搬離系爭不動產，而原告為處理系爭不動產歸還過戶於己
    之一事，乃持續與被告進行協調，詎被告竟挾其形式上為所
    有權人之名義，無理要求原告應付100 萬元後，始願意配合
    辦理過戶，雙方經數度協商仍難達共識，被告即逕稱將以65
    0 萬元出售系爭不動產等語要脅，意圖迫使原告同意其條件
    ，此有被告傳予原告之簡訊為憑。
  (二)惟查，原告於92年12月6 日購買系爭不動產之日，已以第一
    商業銀行股份有限公司（下稱第一銀行）、國泰世華商業銀
    行股份有限公司（下稱國泰世華銀行）信用卡支付訴外人寶
    佳建設股份有限公司（下稱寶佳公司）共計11萬元之定金，
    並於同日以聯邦商業銀行股份有限公司（下稱聯邦銀行）信
    用卡購買大型床具組，此後則係以申辦現金卡、信用卡等方
    式借款按月清償貸款，嗣於工作收入穩定後於97年4 月16日
    起改以原告於中國信託商業銀行股份有限公司（下稱中國信
    託銀行）開立之薪轉帳戶（帳號：000000000000，下稱中國
    信託帳戶），按時提領或匯款至被告名義開立之陽信銀行貸
    款帳戶（帳號：00000000000 ，下稱陽信銀行帳戶），此有
    匯款明細表為憑，而被告從事之工作多難以持久，收入極不
    穩定，又性喜享樂，幾無存款，甚無力繳納全民健康保險費
    而有積欠之情事，並於94年間因過度消費無力負擔卡債，金
    額高達260 萬元，係由訴外人黃秀銀協助清理，並向財團法
    人金融聯合徵信中心（下稱聯徵中心）聲明「爾後申請信用
    卡、現金卡、貸款須由黃秀銀同意，才可申請」等語，此有
    被告開立交予黃秀銀之票面金額260 萬元本票（下稱系爭本
    票）、聯徵中心94年5 月19日（94）金徵（業）字09930 號
    函為憑，實難認被告有足夠之資力購買系爭不動產，原告確
    實為實際出資之人。
  (三)又系爭不動產雖登記在被告名下，惟系爭不動產之房屋稅、
    地價稅，自始由原告繳納，且系爭不動產之土地及建物所有
    權狀、陽信銀行貸款存摺均存放在原告處，原告亦自購入系
    爭不動產後居住迄今，而被告則於兩造分手後即搬離系爭不
    動產等事實觀之，足堪認定系爭不動產係原告借用被告名義
    所購置，並無使被告終局取得系爭不動產所有權之意思，被
    告徒以形式登記名義人遲未返還系爭不動產且要脅將之變賣
    云云，自無理由。
  (四)為此，爰以本件起訴狀繕本送達被告為終止系爭不動產借名
    登記契約之通知，且類推適用民法第541 條規定，請求被告
    將系爭不動產之所有權移轉登記予原告。並聲明：被告應將
    系爭不動產所有權移轉登記予原告。
二、被告則以：
  (一)系爭不動產乃被告於92年12月6 日單獨向寶佳公司簽約購買
    ，此有簽帳單及系爭不動產之售後服務卡可資為憑，被告於
    93年1 月8 日完納過戶相關稅捐，並於同年月9 日單獨登記
    為系爭不動產所有權人後，即於同年月12日以系爭不動產設
    定抵押權予陽信銀行，且以被告為借款人、訴外人陳怡君為
    連帶保證人之方式向陽信銀行貸款545 萬元，此亦有借據可
    證，原告主張其擔任系爭不動產貸款之連帶保證人云云，顯
    係虛偽不實，若原告果為爭取高額貸款，理應將系爭不動產
    登記為兩造共有或借用原告雙親之名義登記即可，又何需冒
    極大風險，將系爭不動產登記在斯時尚未深入交往之被告名
    下？
  (二)又被告於80年間即出社會工作，至92年12月間已有正當職業
    與穩定收入，有相當資力購買系爭不動產，且系爭不動產之
    貸款亦由被告按月持續繳納，原告於90年至97年間並無工作
    亦負債累累，係於被告購買系爭不動產後，始搬入系爭不動
    產與被告同居，豈有能力於92年底購買高價之系爭不動產？
    自93年1 月12日起至97年9 月20日止，原告未曾以任何方式
    給付貸款，原告之中國信託銀行帳戶僅有2 筆共計4,000 元
    金額匯入被告之陽信銀行帳戶內，而雖自97年9 月20日後，
    原告偶有匯款3 萬元之紀錄，惟此乃因原告長期失業又無償
    居住系爭不動產，故於97年中開始工作後，為貼補家用及居
    住而給付之租金，並非繳納系爭不動產之貸款。至系爭本票
    乃94年5 月間原告之母親黃秀銀為約束在外揮霍無度之原告
    ，並替原告償還在外積欠之卡債，而要求被告應一併簽立系
    爭本票為原告擔保，距被告於92年12月購買系爭不動產之時
    點已相隔甚久，與被告之購買資力無關，且若被告真有欠款
    ，黃秀銀早應依系爭本票或借貸關係請求權利，而非放任罹
    於消滅時效，足見被告與黃秀銀間並無借款關係存在。
  (三)再系爭不動產之所有權狀、土地建物登記謄本之正本均由被
    告保管，而原告提出權狀及謄本均係利用被告不知情下私取
    之影印本，至原告持有陽信銀行貸款帳戶存摺，則係被告不
    堪長期忍受原告個性偏激且有暴力傾向，於99年1 月間提出
    分手，原告因不願分手，竟以將燒炭自殺威脅，被告深感恐
    懼，遂連夜逃離系爭不動產，故而來不及攜走，惟被告已另
    開貸款帳戶繳納貸款迄今，根本未曾由原告實質合法保管，
    原告竟佯稱該貸款帳戶存摺由其存放，實惡劣至極。
  (四)自被告搬離系爭不動產後，原告即擅自更換系爭不動產之門
    鎖，不讓被告進入，亦拒絕搬遷，被告迫於無奈，僅得於99
    年7 月間告知原告將出售系爭不動產，若原告有意購買請給
    付650 萬元，惟原告表示金額太高，被告遂再委請律師發函
    催告，然原告迄今仍置之不理，其提起本件訴訟，乃不甘與
    被告分手，又出於報復且貪婪系爭不動產之舉，顯屬荒謬不
    實而不符常情等語，資為抗辯。並聲明：如主文第1 項所示
    。
三、原告主張之事實，業據提其出系爭不動產所有權狀及第一類
    登記謄本、車號6G-8936 號自用小客車之貸款清償證明書、
    簡訊照片、中國信託銀行帳戶存摺明細、陽信銀行帳戶存摺
    明細、匯款明細表、系爭不動產之地價稅、房屋稅繳款書、
    系爭本票、原告之勞工保險投保資料表等件為證，被告固就
    兩造曾為男女朋友關係，並共同居住系爭不動產迄至99年1
    月間之事實，並未爭執，惟就系爭不動產是否為原告出資購
    買並借用被告名義登記，則以前揭情詞置辯。是本件兩造爭
    執所在厥為：兩造就系爭不動產是否有借名登記契約存在？
    經查：
  (一)按當事人主張有利於己之事實者，就其事實有舉證之責任，
    民事訴訟法第277 條定有明文；次按民事訴訟如係由原告主
    張權利者，應先由原告負舉證之責，若原告先不能舉證，以
    證實自己主張之事實為真實，則被告就其抗辯事實，即令不
    能舉證，或其所舉證據尚有疵累，亦應駁回原告之請求，最
    高法院72年度台上字第4225號判決意旨可參。又按稱「借名
    登記」者，謂當事人約定一方將自己之財產以他方名義登記
    ，而仍由自己管理、使用、處分，他方允就該財產為出名登
    記之契約，其成立側重於借名者與出名者間之信任關係，在
    性質上應與委任契約同視，最高法院98年度台上字第990 號
    裁判意旨可參。系爭不動產現登記為被告所有，原告主張其
    為系爭不動產之實際所有權人，就系爭不動產與被告間有借
    名登記契約存在，惟為被告所否認，依上開規定，自應由原
    告就兩造間有借名登記契約之合意乙節，負舉證之責，倘原
    告未能先為舉證，則無論被告就其抗辯能否舉證，均應駁回
    原告之請求。
  (二)本件原告主張兩造間有借名登記契約存在，無非以系爭不動
    產之貸款乃其所繳納，且自97年9 月開始以中國信託帳戶繳
    納貸款前，係以申辦信用卡、現金卡等方式繳納，並擔任系
    爭不動產之連帶保證人云云。惟查：
  1.經本院依原告聲請向中國信託銀行、第一銀行、花旗（台灣
    ）商業銀行股份有限公司（下稱花旗銀行）、香港上海匯豐
    銀行股份有限公司（下稱匯豐銀行）、遠東國際商業銀行股
    份有限公司（下稱遠東銀行）、大眾商業銀行股份有限公司
    （下稱大眾銀行）、國泰世華銀行、聯邦銀行、元大商業銀
    行股份有限公司（下稱元大銀行）、永豐商業銀行股份有限
    公司（下稱永豐銀行）、台北富邦商業銀行股份有限公司（
    下稱台北富邦銀行）調取原告自92年11月1 日起至97年6 月
    30日止之信用卡、現金卡交易對帳單，除大眾銀行、匯豐銀
    行無法提供資料外，原告與中國信託銀行、第一銀行、國泰
    世華銀行、台北富邦銀行、元大銀行、聯邦銀行、遠東銀行
    間之交易往來均僅至94年間止，與花旗銀行、永豐銀行間之
    交易往來亦係至95年止，且往來內容多為記帳消費，並無按
    月規律之借貸紀錄可循，有上開銀行檢附之明細資料各1 份
    在卷可憑，與原告所述顯有不符，則原告迄至言詞辯論終結
    前，既未提出其他事證以佐其說，其空言主張系爭不動產自
    93年1 月起至97年9 月前之貸款係以信用卡、現金卡方式繳
    納云云，自非可採。
  2.至原告之中國信託銀行帳戶雖於97年4 月匯款1,000 元，於
    97年9 月、98年1 月至同年2 月、98年7 月至同年9 月、98
    年11月起至99年10月止均按月匯款3 萬元至被告之陽信銀行
    帳戶內，惟該時點係自97年4 月起，距系爭不動產於93年1
    月購置，已逾6 年，倘原告確與被告成立借名登記契約，原
    告為實際出資購買之所有權人，殊無於契約成立6 年後，始
    有繳納貸款之紀錄留存。縱認原告係於97年起始有固定之薪
    資帳戶可供轉帳之用，惟原告既自承於97年間始工作穩定，
    其是否有相當資力自93年1 月起即繳納貸款迄今，已非無疑
    ，且觀諸前揭匯款紀錄，於兩造99年1 月分手前，原告並非
    按月規律繳納貸款，繳納金額亦僅27萬元，與實際所有權人
    應為長期且累積相當繳納金額之常情顯有未符，是仍難謂原
    告所為前揭繳納，乃因其為系爭不動產實際所有權人之故。
    而被告既已於99年1 月搬離系爭不動產，且系爭不動產現由
    原告居住使用迄今，難認被告有何繳納貸款之意願，是原告
    雖按月繳納99年1 月後之貸款，仍無得據此即認原告為出資
    購買系爭不動產之人，是原告主張其為系爭不動產之所有權
    人云云，並非可採。
  3.況系爭不動產之連帶保證人乃陳怡君，並非原告，且系爭不
    動產之所有權狀正本亦由被告交予陳怡君保管，並非由原告
    持有，有證人陳怡君到庭具結證稱：「（問：當初被告購買
    房屋時，向陽信銀行借貸，你是連帶保證人？）是，因為被
    告一直來找我求我，希望我幫他，所以我才答應。我和被告
    是朋友，曾經是同事，一起上班好幾年了，我跟被告認識約
    有10年了」、「（問：後來房子的權狀是否由你保管？）原
    本有，後來沒有」、「（問：何時將權狀歸還？）我記得是
    今年才歸還被告」、「（問：原告有無向你拿過權狀？）有
    ，好像是原告要提告的時候」、「（問：為何不把權狀給原
    告？）因為我有答應要幫被告保管，所以沒有給原告」等語
    屬實（見本院卷第136 頁反面、第137 頁），並有被告提出
    系爭不動產之借據2 紙在卷可考，核與原告所稱擔任系爭不
    動產之連帶保證人、保管系爭不動產之權狀云云不符，原告
    雖自陳尚有其他貸款未繳清，恐影響貸款成數而未擔任借款
    人，惟原告尚有80萬元車貸未繳納之信用情形，應不影響其
    擔任系爭不動產連帶保證人之資格，然原告仍未擔任系爭不
    動產之連帶保證人，則其主張為系爭不動產之實際出資購買
    人，並與被告間有借名登記契約存在云云，顯屬無稽。
  (三)又原告雖復主張系爭不動產之地價稅及房屋稅均由其繳納，
    其亦有繳納系爭不動產之11萬元定金，並購置床組，而被告
    曾積欠健保費、卡債及向黃秀銀借款，非有資力可購買系爭
    不動產云云。然兩造既於購置系爭不動產後即共同居住，被
    告並於99年1 月始搬離系爭不動產，則前揭已繳納之地價稅
    、房屋稅單縱由原告所持有，亦可能係被告未一併攜離所致
    ，難認該稅捐即由原告所支付。而被告亦有支付系爭不動產
    之定金25萬元，有被告提出簽帳單2 紙為憑，其數額甚逾原
    告支付數額一倍之多，且兩造有共同居住之事實，原告出資
    購買家具床組，亦屬生活必要開銷費用之分擔，均無得據此
    即認原告為系爭不動產之實際所有權人。再被告雖曾於91年
    8 月、10月分別欠繳健保費604 元、2,416 元，有行政院衛
    生署中央健康保險局100 年6 月24日健保承字第1000032231
    號函在卷可稽，惟前揭欠繳期間僅2 個月，數額亦僅數千元
    ，且已於95年1 月間繳納，應屬漏未繳款之情形，此觀被告
    93年、95年至97年之所得總額均在50萬、60餘萬元間，94年
    間亦有20餘萬元所得，有被告之稅務電子閘門財產所得資料
    調件明細表在卷可憑，顯高於前揭欠繳數額，亦有長期受僱
    領有薪資之事實，可知被告並非無資力繳納健保費甚明。至
    被告是否積欠卡債及向黃秀銀借款260 萬元乙節，因信用註
    記之目的及本票簽發之原因本不一而足，尚難憑聯徵中心之
    函文及系爭本票遽為被告無資力購買系爭不動產之認定，況
    縱認被告有上開債務存在，亦無從即認原告係實際出資購買
    系爭不動產之人，原告就系爭不動產乃其所購買事實，仍應
    先負舉證之責，即令被告未舉證係有購買系爭不動產之資力
    ，或舉證尚有疵累，揆諸首揭判決意旨，於原告未能舉證其
    為系爭不動產實際出資購買人之前提下，原告主張其為系爭
    不動產之所有權人，且與被告間就系爭不動產有借名登記契
    約存在云云，自非有據。
四、綜上所述，原告並非出資購買系爭不動產之實際所有權人，
    兩造就系爭不動產間亦無借名登記契約之存在，從而，原告
    主張終止借名登記契約，請求被告應將系爭不動產所有權移
    轉登記予原告，為無理由，應予駁回。
五、本件事證已臻明確，兩造其餘之攻擊、防禦方法及所提出之
    事證，經審酌後認與判決結果不生影響，爰不一一加以論述
    ，附此敘明。
六、結論：原告之訴為無理由，依民事訴訟法第78條，判決如主
    文。
中    華    民    國   100    年    11    月    3    日
                  民事第一庭    審判長法  官  郭琇玲
                                      法  官  范明達
                                      法  官  莊佩
以上正本係照原本作成。
如對本判決上訴，須於判決送達後 20 日內向本院提出上訴狀。
如委任律師提起上訴者，應一併繳納上訴審裁判費。
中    華    民    國   100    年    11    月    3    日
                                      書記官  黃澧